---
title: "Visualización de datos"
author: "Arturo Pérez"
output:
        html_document:
                keep_md: true
editor_options: 
  chunk_output_type: console
---
## Principios de las gráficas de análisis
### Mostrar comparaciones.
La evidencia de una hipótesis siempre es relativa si no tenemos un punto de comparación. Es decir, siempre hay que mostrar un contraste de condiciones (p.e Control y experimental)

### Mostrar causalidad, mecanismos, estructura sistemática.
Es básicamente cómo creo que se comporta el fenómeno

```{r echo = FALSE}
ctrl <- xlsx::read.xlsx("./data/Experimento 1.xlsx", sheetIndex = 1, colIndex = 1:15, startRow = 4, header = TRUE)
ctrl <- ctrl[, c("Slice", "Count", "Total.Area", "Circularity", "Solidity")]
ctrl$Circularity <- as.numeric(ctrl$Circularity)
ctrl$Solidity <- as.numeric(ctrl$Solidity)

exp <- xlsx::read.xlsx("./data/Experimento 1.xlsx", sheetIndex = 2, colIndex = 1:15, startRow = 4, header = TRUE)
exp <- exp[, c("Slice", "Count", "Total.Area", "Circularity", "Solidity")]
exp$Circularity <- as.numeric(exp$Circularity)
exp$Solidity <- as.numeric(exp$Solidity)

control <- ctrl[grepl("FBS", ctrl$Slice), "Count"]
experimental <- exp[grepl("FBS", exp$Slice),"Count"]
grupos <- factor(rep(c(1,2), each = 20),levels = c(1,2), labels = c("control", "experimental"))
Data <- c(control, experimental)
Data <- data.frame(Data, grupos)
colnames(Data) <- c("Conteos linea base", "Grupo")

par(mfrow=c(1,2), mar=c(4,4,2,2))
boxplot(Data$`Conteos linea base`~ Data$Grupo, 
        ylab = "Conteos línea base", main="Principio 1",
        xlab = "")

Data$ConteosPostTratamiento <-Data$`Conteos linea base` 
Data$ConteosPostTratamiento[21:40] <- Data$ConteosPostTratamiento[21:40]+80
boxplot(Data$ConteosPostTratamiento~ Data$Grupo, 
        ylab = "Conteos post tratamiento", main = "principio 2",
        xlab = "")


```

### Mostrar datos multivariados
Mostrar más de dos variables. El mundo real es multivariado.

```{r echo=FALSE}
plot(airquality$Ozone, airquality$Temp)
abline(lm(airquality$Temp~airquality$Ozone), col="red")
```

```{r, echo=FALSE, warning=FALSE, message=FALSE}
airquality <- na.omit(airquality)
library(ggplot2)
qplot(Ozone, Temp, data = airquality, facets = .~Month) + geom_smooth(method = lm, se=FALSE)
```

## Diagramas de cajas y bigotes
Se convocan con la función `boxplot()`. Y se visualiza el valor mínimo, el cuartil inferior, la mediana, el cuartil superior y el valor máximo. 
```{r}
x <- rnorm(50)
y <- rnorm(50, 2)
boxplot(x, y)
boxplot(airquality$Ozone, airquality$Solar.R)

## Con variables categóricas
airquality$Month <- factor(airquality$Month,
                           labels = c("Mayo", "Junio", "Julio", "Agosto", "Septiembre"))

boxplot(Ozone~Month, data = airquality)
```

## Histograma
Nos muestra la frecuencia de aparición de cada uno de los datos. 
```{r}
hist(rnorm(10000))

##Breaks
hist(rnorm(10000, 20,5), breaks = 50)
```

## Gráfica de barras
```{r, warning=FALSE, message=FALSE}
estatus <- read.csv("./covid/capacidadcovid19CDMX.csv")
barplot(table(estatus$Estatus_capacidad_hospitalaria[estatus$Estatus_capacidad_hospitalaria==c("BUENA", "MEDIA")]),
        main = "estatus", ylab = "no de hospitales")
barplot(c(6,9,6,4,8,3))
```

## Diagramas de dispersión
comparar una variable vs otra. Se utiliza para ver relaciones entre variables. se utiliza la función `plot()`
```{r}
lol.champs <- read.csv("./data/lol_champs.csv")
plot(control, experimental)
plot(lol.champs$HP)
plot(lol.champs$AD, as.numeric(gsub("%", "", lol.champs$Winrate)), ylab = "winrate")
plot(airquality$Wind, airquality$Ozone)
```

De acuerdo al tipo de variable que vayamos a graficar podemos obtener un diagrama de dispersión o un boxplot (cuando hay variables categóricas).
```{r}
plot(airquality$Month,airquality$Wind)
plot(airquality$Wind~airquality$Month)
```

## Funciones de graficado.
Las funciones de graficado nos permiten modificar una gráfica que nosotro convoquemos. 
### lines
Une los puntos de cada valor por una línea. 
```{r}
plot(c(5,8,9,15,20), type = "n")
lines(c(5,8,9,15,20))
plot(tapply(airquality$Wind, airquality$Month, mean), type = "n")
lines(tapply(airquality$Wind,airquality$Month, mean))
```

Cuando quiero líneas de un solo subset de datos.
```{r}
## paso 1. Graficar ambas variables sin extraer algún grupo en particular
plot(airquality$Day,airquality$Wind, type="n")
## paso 2. Graficar el més que yo quiera.
with(subset(airquality, Month=="Mayo"), lines(Day, Wind))

## ejemplo 2
plot(airquality$Day,airquality$Wind, type = "n")
with(subset(airquality, Month=="Agosto"), lines(Day, Wind))

##SINONIMO
plot(airquality$Day,airquality$Wind, type = "n")

lines(airquality[airquality$Month=="Mayo", "Wind"]~airquality[airquality$Month=="Mayo", "Day"])
```

### abline
traza una línea en donde yo le pida.
```{r}
plot(airquality$Wind,airquality$Ozone)
abline(v=max(airquality$Wind))
abline(v=10)
abline(h=mean(airquality$Ozone))

##Trazando una linea de regresión.
plot(airquality$Wind,airquality$Ozone)
abline(lm(airquality$Ozone~airquality$Wind))

hist(rnorm(10000), freq = F)
abline(v=c(-2,2))
```

### points
```{r}
##Todos los puntos
plot(airquality$Ozone, airquality$Wind, type = "n")
points(airquality$Ozone, airquality$Wind)
##sólo un grupo de puntos
with(airquality, plot(Wind, Ozone, type="n"))
with(subset(airquality, Month=="Mayo"), points(Wind, Ozone))

##meses específicos
data <- airquality[airquality$Month %in% c("Mayo", "Agosto"),]
plot(data$Wind, data$Ozone, type = "n")
#puntos de agosto
points(data[data$Month=="Agosto", "Wind"],data[data$Month=="Agosto", "Ozone"])
##EQUIVALENTE A LA GRAFICA ANTERIOR
with(airquality[airquality$Month %in% c("Mayo", "Agosto"),], 
     plot(Wind, Ozone, type = "n"))
#puntos de agosto
with(subset(airquality, Month == "Agosto"), points(Wind, Ozone))
```

Podemos también agregar los puntos a una serie de boxplots o a un boxplot. Para ello, hacemos uso de la función `stripchart()`. Sus argumentos escenciales son los siguientes:

        stripchart(data or formula, method = "", vertical= TRUE, add=TRUE, pch=1)
```{r}
boxplot(airquality$Wind, outline = FALSE, ylim=c(0,max(airquality$Wind)))

stripchart(airquality$Wind, method = "jitter", vertical = TRUE, add = TRUE, pch=1)

## puntos a una serie de boxplots
boxplot(airquality$Temp~airquality$Month)
stripchart(airquality$Temp~airquality$Month, method = "jitter", vertical = TRUE, add = TRUE, pch=1)
```

### text
Añade texto a cada punto distribuido en la grafica. 
```{r}
plot(c(3,6,8,10,20), c(4,6,9,6,5),pch=20, xlab = "x", ylab = "y", ylim = c(0,10))
text(c(3,6,8,10,20), c(4,6,9,6,5)+.7, labels = c("sj1", "sj2", "sj3", "sj4", "sj5"))
```

### title
Agrega un título a la grafica y a los ejes
```{r}
boxplot(Ozone~Month, data = airquality, ylab = "", xlab = "")
title(main = "Calidad del aire", xlab = "Meses", ylab = "Ozono")
```

### mtext
Agrega texto a la gráfica, dentro de los márgenes o fuera de los margenes de la misma.
```{r}
boxplot(Ozone~Month, data = airquality, main="calidad del aire", xlab = "Meses", ylab = "Ozono")
mtext("hola que hace", 3)
```

### Algunas funciones se pueden aplicar directamente en las funciones de graficado
```{r}
with(airquality[airquality$Month %in% c("Agosto"),], 
     plot(Day, Ozone, main = "Calidad del aire", xlab = "Día", ylab = "Ozono", type = "o"))
```

## Parámetros de graficado
Nos ayudan a personalizar nuestras gráficas
### pch
cambia la forma del punto a graficar
```{r}
plot(data$Wind, data$Ozone, pch=20)
plot(data$Wind, data$Ozone, type = "n")
points(data$Wind, data$Ozone, pch=14)
```
### lty
el tipo de línea "line type(lty)"
```{r}
plot(data$Wind, data$Ozone, pch=20)
abline(h=50, lty=2)
```
### lwd
el grosor de la línea
```{r}
plot(data$Wind, data$Ozone, pch=20)
abline(h=50, lty=2, lwd=2)
```
### col
cambias el color de los elementos en las gráficas. Podemos cambiar el color de las líneas, los puntos, las etiquetas, etc.
```{r}
##ejemplo 1
plot(data$Wind, data$Ozone, pch=20, col="red")
abline(h=50, lty=2, lwd=2)

##ejemplo 2 agrego puntos de cada mes con diferente color y forma
plot(data$Wind, data$Ozone, type = "n")
points(data[data$Month=="Agosto", "Wind"],
       data[data$Month=="Agosto", "Ozone"], col="blue", pch=20)
points(data[data$Month=="Mayo", "Wind"],
       data[data$Month=="Mayo", "Ozone"], col="red", pch=1)

##Puedo agregarle colores a cada grupo de puntos (de cada mes) utilizando la variable categórica en el argumento "col"
plot(data$Wind, data$Ozone, pch=16, col=data$Month)
plot(airquality$Wind, airquality$Ozone, pch=20, col=airquality$Month)
```

### xlim
establece el límite del eje x.
```{r}
plot(airquality$Temp, xlim = c(0,150))
```

### ylim
etablece el limite del eje y.
```{r}
boxplot(airquality$Temp, ylim=c(0,150))
```

### legend
agregamos etiquetas para saber qué puntos corresponden a qué grupo.
```{r}
plot(data$Wind, data$Ozone, type="n", xlab = "viento", ylab = "Ozone")
points(data[data$Month=="Agosto", "Wind"],
       data[data$Month=="Agosto", "Ozone"], col="blue", pch=20)
points(data[data$Month=="Mayo", "Wind"],
       data[data$Month=="Mayo", "Ozone"], col="red", pch=1)

legend("topright", legend = c("Mayo", "Agosto"), pch = c(1,20), col = c("red", "blue"))

##EJEMPLO 2
plot(airquality$Day,airquality$Wind, type="n")
with(subset(airquality, Month=="Mayo"), lines(Day, Wind))
with(subset(airquality, Month=="Agosto"), lines(Day, Wind, col="red2"))
legend("topleft", legend = c("Mayo", "Agosto"),lty = c(1,1), col = c("black", "red2"))
```


### Función par()
`par()`: Especifica parámetros gráficos globales que van a afectar a todas las gráficas. 
sus parámetros 
- **las**: Indica la orientación de las etiquetas en las gráfica. Valor 0= paralelo al eje, 1= siempre horizontal, 2=siempre perpendicular al eje, 3= siempre vertical
```{r}
par(las=2)
boxplot(Ozone~Month, data = airquality)
```

- **bg**: Color de fondo
```{r}
par(bg="blue")
with(airquality, plot(Wind, Ozone))
```

- **mar**: Tamaño de los márgenes. 
```{r}
par(mar=c(4,4,1,1))
with(airquality, plot(Wind, Ozone))
```

- **mfrow** y **mfcol**: Cuantas graficas quieres por página. Es una matriz de gráficas
```{r}
par(mfrow=c(2,2))
boxplot(airquality$Temp)
plot(airquality$Ozone, airquality$Wind)
plot(airquality$Temp)
boxplot(airquality$Temp~airquality$Month)
```

- **oma**: Margen exterior cuando tienes varias graficas en una página
```{r}
par(mar=c(4,4,2,2), oma=c(0,0,2,0))
boxplot(airquality$Temp, main="graf1")
plot(airquality$Ozone, airquality$Wind, main = "graf2")
plot(airquality$Temp)
boxplot(airquality$Temp~airquality$Month)
title(main = "GRAFICAS", outer = TRUE)
mtext("GRAFICAS", outer = TRUE)
```

## Gráfica de Violín
Son una alternativa a los diagramas de cajas y bigotes. Nos muestran la densidad de la distribución de los datos. Son útiles cuando tenemos una gran cantidad de datos. Haremos uso del paquete vioplot. 

Su principio es el siguiente. Nos muestra la distribución de la función de densidad acumulativa de una serie de datos. 

```{r, message=FALSE}
library(vioplot)
x <- rnorm(100000) 
hist(x, freq = F)
lines(density(x), col="red", lwd=2)
par(new=TRUE)
vioplot(x, horizontal = TRUE, yaxt = "n", axes = FALSE, col = rgb(0,.5,.7, alpha = .1))
```             

Podemos pasar un vector a la función vioplot. o incluso al igual que un boxplot, hacer varios grupos. 
```{r, message=FALSE}
vioplot(airquality$Solar.R)

##por diferentes grupos
par(las=2)
vioplot(airquality$Wind~airquality$Month, xlab = "meses", ylab = "Viento")
```

Incluso podemos personalizar las gráficas de violin. utilizando los siguientes parámetros. 

- **col**: color del área de la densidad
- **rectCol**: color del rectángulo
- **lineCol**: color de la línea
- **colMed**: color del punto de la mediana
- **border**: color del borde de la figura.

```{r}
## col
vioplot(airquality$Solar.R, col = 4)
## rectCol
vioplot(airquality$Solar.R, col = 4, rectCol = "red")
## lineCol
vioplot(airquality$Solar.R, col = 4, rectCol = "red", lineCol = 14)
## colMed
vioplot(airquality$Solar.R, col = 4, rectCol = "red", lineCol = 14, colMed = "black")
## border
vioplot(airquality$Solar.R, col = 4, rectCol = "red", lineCol = 14, colMed = "black", border = "red3" )
```

Le aplicamos los parámetros a una serie de vioplots.
```{r}
vioplot(airquality$Ozone~airquality$Month, col = 1:5, rectCol=c("white", 1,1,1,1), lineCol=c(0,1,1,1,1), colMed = c("gray",0,0,0,0))
```

Al igual que un diagrama de cajas y bigotes, yo puedo añadirle los puntos a la gráfica.
```{r}
vioplot(airquality$Solar.R, col = 4)
stripchart(airquality$Solar.R, add = TRUE, method = "jitter", pch = 20, vertical = TRUE, col = rgb(.2,.4,.7))
```

Igual a una serie de graficas.
```{r}
vioplot(airquality$Wind~airquality$Month, col = 1:5, rectCol=c("white", 1,1,1,1), lineCol=c(0,1,1,1,1), colMed = c("gray",0,0,0,0))

x <- seq(0,1, by=.1)

stripchart(airquality$Wind~airquality$Month, add = TRUE, method = "jitter", pch = 20, vertical = TRUE, col=rgb(sample(x,3),sample(x,1),sample(x,1)))


```

PARA MÁS INFORMACIÓN DE GRÁFICAS DE VIOLÍN CLICK [AQUÍ](https://r-coder.com/violin-plot-en-r/)

## Dispositivos gráficos y exportación
Son necesarios para visualizar gráficas. Pueden ser:
- Una ventana en tu PC
- un archivo PDF
- Un PNG o JPEG.

La aproximación más común para exportar gráficas es la siguiente. 
1. Cargar un dispositivo gráfico específico (PDF, JPEG, PNG, ETC)
2. Convocar una función de graficado
3. hacer las modificaciones que deseemos dentro de la gráfica
4. **CERRAR EL DISPOSITIVO GRÁFICO**

Es recomendable crear el código antes de guardarlo en un archivo.

```{r, eval=FALSE}
png("./Semana 4/plots/grafica1.png")
plot(data$Wind, data$Ozone, type="n", xlab = "viento", ylab = "Ozone")
points(data[data$Month=="Agosto", "Wind"],
       data[data$Month=="Agosto", "Ozone"], col="blue", pch=20)
points(data[data$Month=="Mayo", "Wind"],
       data[data$Month=="Mayo", "Ozone"], col="red", pch=1)
legend("topright", legend = c("Mayo", "Agosto"), pch = c(1,20), col = c("red", "blue"))
dev.off() ##CERRAMOS EL DISPOSITIVO GRÁFICO

##ejemplo 2
pdf("./Semana 4/plots/grafica2.pdf")
vioplot(airquality$Wind~airquality$Month, col = 1:5, rectCol=c("white", 1,1,1,1), lineCol=c(0,1,1,1,1), colMed = c("gray",0,0,0,0))
x <- seq(0,1, by=.1)
stripchart(airquality$Wind~airquality$Month, add = TRUE, method = "jitter", pch = 20, vertical = TRUE, col=rgb(sample(x,3),sample(x,1),sample(x,1)))
dev.off()
```

Hay 2 tipos básicos de dispositivos gráficos. Los vectores y los bitmaps.

### Vectores
Gráficas con líneas. 
- pdf: útil para gráficas con lineas como barras, diagramas de dispersión, líneas de regresión, etc. No distorsiona el archivo cuando se ajusta el tamaño. No es muy eficiente si tiene muchos puntos o muchos objetos. 

### Bitmap: serie de pixeles
- png: Bueno para líneas dibujadas o imágenes con colores sólidos. No tiene perdidad de compresión, se lee en muchos navegadores, es bueno para graficar una gran cantidad de puntos. **NO AJUSTA BIEN EL TAMAÑO**

- JPEG: Bueno para fotografías o escenas naturales. Es bueno para graficar muchos puntos. **NO AJUSTA BIEN EL TAMAÑO**. Se puede leer en casi cualquier PC y navegador. No es bueno para dibujar líneas.

## Paquete ggplot2
Es una paquete que implementa la gramatica de las gráficas. Es decir, creas una gráfica como si estuvieras utilizando reglas para armar una gráfica. 

GGPLOT2 no es compatible con el sistema de graficado del R base. Por lo tanto se ocupa uno u otro, no ambos al mismo tiempo. 

- **plots**: Se componen de una estética y geoms 
- **aesthetics**: forma, tamaño, color, etc.
- **Geoms**: puntos, líneas, barras, etc.

Las variables categóricas son importantes para indicar el subset de los datos y cada nivel es recomendable que tenga una etiqueta. 

La función clave es `ggplot()` y `qplot()`.

### Función "qplot()"
Es el análogo a la función `plot()` del sistema base.
Es útil para algunas cosas, pero esconde muchos detalles. Sirve para hacer revisiones rápidas. 

- Revisión rápida de nuestros datos. 
```{r}
library(ggplot2)
qplot(Day, Wind, data = airquality)
```

- modificando la estética
```{r}
qplot(Day, Wind, data = airquality, color = Month)
```

- Añadiendo un geom: Un estadístico
```{r}
qplot(Day, Wind, data = airquality, geom = c("point", "smooth"))
```

- Histogramas
```{r}
qplot(Temp, data = airquality, fill=Month)
```

- Facets. El equivalente a los parámetros mfrow y mfcol.
```{r}
qplot(Day, Temp, data = airquality, facets = .~Month)
qplot(Day, Temp, data = airquality, facets = Month~., geom = "line", color=Month)
```

- Densidad de un histograma.
```{r}
qplot(Wind, data = data, geom = "density")
qplot(Wind, data=data, geom = "density", color=Month)
```

- Diagramas de dispersión.
```{r}
qplot(Day, Wind, data = data)
qplot(Day, Wind, data = data, shape=Month)
qplot(Day, Wind, data = data, color=Month)

##AGREGANDO UNA LÍNEA DE REGRESION
qplot(Day, Wind, data = data, color=Month)+geom_smooth(method = "lm")
## Separando las gráficas.
qplot(Day, Wind, data = data, color=Month, facets = .~Month)+geom_smooth(method = "lm")
```

### Función "ggplot()"
Implementa la gramática de las gráficas. Nos permite construír gráficas casi totalmente personalizadas. 

Componentes básicos:
- Data frame: TODOS LOS DATOS (ya ordenados)
- Estética: Cómo estan coloreados los datos, tamaño, forma, etc.
- Geoms: objetos geométricos, puntos, líneas, formas. 
- Facets: graficas a las que les agregué una tercera variable. 
- Stats: Transformaciones estadísticas, como cuantiles, líneas de regresión, medias, etc. 
- Escalas: Que escala utiliza un mapa estético. P.E. Octubre = rojo y agosto = azul
- Sistema de coordenadas: Representación numérica en cada un de los ejes.

**CONSTRUYENDO GRÁFICAS**
En ggplot añades pieza por pieza hasta armar tu gráfica. Las gráficas se constuyen en capas. 

1. Mirar a los datos (head(data))
2. Establecer ggplot como la función inicial. 
```{r}
ggdata <- ggplot(data = airquality, aes(Day, Wind))
print(ggdata) ## No hay capas
```

3. Añadir las capas de ggplot
```{r}
##lienzo    capa1                 capa2                   Capa 3
ggdata + geom_point() + geom_smooth(method = "lm")+ facet_grid(.~Month) + xlab("Días")+ylab("Viento")+ggtitle("Calidad del aire")+theme_bw() ### AÑADIMOS CAPAS Y CAMBIAMOS NOMBRE A LAS ETIQUETAS.
```

4. Modificando la estética
```{r}
## COLOR DE LOS PUNTOS EN GEOM_POINT
ggdata + geom_point(color="blue", size = 4, alpha = .4) + geom_smooth(method = "lm")+ facet_grid(.~Month) + xlab("Días")+ylab("Viento")+ggtitle("Calidad del aire")+theme_bw()

## COLOR DE LOS PUNTOS DIVIDIDOS EN UNA VARIABLE CATEGÓRICA

ggdata + geom_point(aes(color=Month), size=2, alpha=.4) + geom_smooth(method = "lm")+ facet_grid(.~Month) + xlab("Días")+ylab("Viento")+ggtitle("Calidad del aire")+theme_bw()
```

5. Modificando la línea de tendencia. 
```{r}
ggdata + geom_point(aes(color=Month), size=2, alpha=.4) + geom_smooth(method = "lm", size=2, linetype=2, se=FALSE, aes(color=Month))+ facet_grid(.~Month) +  xlab("Días")+ylab("Viento")+ggtitle("Calidad del aire")+theme_bw()
```

6. VIENDO X y Y en dos variables categóricas. 
```{r, echo=FALSE}
## Creando una nueva variable categórica
years <- rep(c(2020, 2021), times=c(22, 25))
years <- sample(years, 47)
data$Years <- years
```

```{r}
## Graficando 2 variables categóricas con facet grid.
ggdata2 <- ggplot(data = data, aes(Day, Wind))
ggdata2 + geom_point(aes(color=Month),alpha=.4)+facet_grid(Years~Month)
```


